臺灣高等法院高雄分院民事判決　九十年度重上更(二)字第二○號
　　上　訴　人　　甲○○
　　　　　　　　　癸○○
　　　　　　　　　子○○
　　　　　　　　　丑○○
　　　　　　　　　Ｂ○○
　　　　　　　　　黃○○
　　　　　　　　　宇○○
　　　　　　　　　宙○○
　　　　　　　　　Ｃ○○○
　　訴訟代理人　　Ａ○○
　　上　訴　人　　亥○○
　　訴訟代理人　　Ｆ○○
　　上　訴　人　　天○○
　　　　　　　　　巳○○
　　　　　　　　　地○○○
　　　　　　　　　Ｅ○○
　　　　　　　　　Ｄ○○
　　　　　　　　　乙○○
　　　　　　　　　寅○○
　　　　　　　　　庚○○
　　　　　　　　　戊○○
　　　　　　　　　午○○
　　　　　　　　　壬○○
　　　　　　　　　己○○
　　　　　　　　　玄○○
　　　　　　　　　辛○○
　　　　　　　　　丁○○
　　　　　　　　　丙○○
　　　　　　　　　卯○○
　　　　　　　　　辰○○
　　　　　　　　　未○○○
　　　訴訟代理人　申○○
　　　被上訴　人　酉○○
　　　訴訟代理人　戌○○
右當事人間分割共有物事件，上訴人對於中華民國八十五年二月十四日臺灣屏東地方
法院八十四年度訴字第五九號第一審判決提起上訴，經最高法院第二次發回更審，本
院判決如左：
      主　　　文
原判決主文第二項分割方法及第三項補償費部分，暨訴訟費用（除確定部分外）之裁
判，均廢棄。
兩造共有坐落屏東縣林邊鄉○○段二一五號面積五五五．九一平方公尺、同段二一六
號面積五六七．六六平方公尺、同段二一七號面積一三六０．七四平方公尺、同段四
三０號面積七八七．三九平方公尺、同段四三一號面積七０五．六一平方公尺土地合
併分割為：如附圖所示部分面積一一二．四九平方公尺分歸上訴人丑○○取得。
部分面積一一二．四九平方公尺分歸上訴人子○○取得。部分面積一一二．四九平
方公尺分歸上訴人癸○○取得。部分面積三九０．六五平方公尺、部分面積一五
八五．四平方公尺、部分面積一二五．七三平方公尺分歸上訴人巳○○取得。部
分面積一五四．八三平方公尺分歸上訴人黃○○取得。部分面積一六五．七二，方
公尺分歸被上訴人酉○○取得。部分面積一三二．一０平方公尺、部分面積一一
０．九八平方公尺分歸上訴人甲○○取得。部分面積一０三．四四，方公尺、部
分面積九九．０三平方公尺分歸上訴人辛○○、丁○○、丙○○取得，並按原應有部
分比例保持共有。部分面積二一０平方公尺、部分面積一一三．七五平方公尺分
歸上訴人未○○○取得。部分面積九一．二二平方公尺分歸上訴人乙○○取得。
部分面積一三四．九八平方公尺分歸上訴人天○○取得。部分面積一三四．九八平
方公尺分歸上訴人地○○○取得。部分面積五０．六二平方公尺分歸上訴人卯○○
、辰○○取得，並按原應有部分比例保持共有。部分面積四０四．九三平方公尺分
歸上訴人宇○○、宙○○、玄○○取得，並按原應有部分比例保持共有。部分面積
一三五平方公尺分歸上訴人寅○○、庚○○、戊○○、午○○、壬○○、己○○取得
，並按原應有部分比例保持共有。部分面積一六七．０五平方公尺分歸上訴人Ｂ○
○取得。部分面積一八七．九一平方公尺分歸上訴人Ｃ○○○取得。部分面積一
一五．七七平方公尺分歸上訴人Ｄ○○、Ｅ○○取得，並按原應有部分比例保持共有
。部分面積七五．四五平方公尺分歸上訴人Ｆ○○取得。部分面積四四．四三平
方公尺分歸上訴人亥○○取得。部分面積三三二．七三平方公尺分歸兩造按原應有
部分比例保持共有。
Ｂ○○、黃○○、Ｃ○○○、Ｆ○○、甲○○、未○○○、乙○○、天○○、地○○
○、酉○○各應給付丑○○、子○○、癸○○、巳○○、Ｄ○○、辛○○、丁○○、
丙○○、Ｅ○○、卯○○、亥○○、辰○○、宇○○、宙○○、玄○○、寅○○、庚
○○、戊○○、午○○、壬○○、己○○之補償金額，各如附表(二)、(三)所示。
第一、二審及發回前第三審訴訟費用（除確定部分外），由兩造按如附表(四)所示之分
擔比例負擔之。
      事實及理由
一、本件上訴人癸○○、子○○、黃○○、宇○○、宙○○、玄○○、天○○、地○
    ○○、Ｅ○○、Ｄ○○、乙○○、寅○○、庚○○、戊○○、午○○、壬○○、
    己○○、卯○○、辰○○、Ｆ○○、亥○○、辛○○、丁○○均經合法通知，無
    正當理由而未於言詞辯論期日到場，核無民事訴訟法第三百八十六條各款所列之
    情形，爰依被上訴人之聲請，由其就此未到場之上訴人部分一造辯論而為判決。
二、本件為分割共有物之訴，其訴訟標的對於共同訴訟之各人必須合一確定，故上訴
    人Ｂ○○、黃○○、Ｃ○○○、亥○○、Ｆ○○、Ｅ○○、Ｄ○○、乙○○等八
    人上訴之效力，依民事訴訟法第五十六條第一項第一款之規定，應及於未提起上
    訴之其餘原審被告甲○○等廿二人，爰併列甲○○等廿二人為上訴人，先予敘明
    。
三、被上訴人起訴主張：坐落屏東縣林邊鄉○○段二一五號面積五五五．九一平方公
    尺、同段二一六號面積五六七．六六平方公尺、同段二一七號面積一三六０．七
    四平方公尺、同段四三０號面積七八七．三九平方公尺及同段四三一號面積七０
    五．六一平方公尺土地（下稱系爭土地），為上訴人卯○○、辰○○及原審共同
    被告余吳添妹、余清月、余金花、余清貴、余清好、余勸等八人（下稱卯○○等
    人）之被繼承人余文教與其餘兩造所共有，應有部分詳如附表(一)所示。又系爭土
    地並無因物之使用目的不能分割之情形，兩造間亦無不分割之約定，然無法為協
    議分割，且系爭土地均為建地，並相毗鄰，爰求為合併分割之判決，並於本院聲
    明：(一)上訴駁回。(二)第二審及發回前第三審訴訟費用由上訴人負擔（被上訴人訴
    請卯○○等人就余文教應有部分辦理繼承登記，經原審判決其勝訴確定後，余文
    教之應有部分已由卯○○、辰○○辦理分割繼承登記，應有部分各一四四分之一
    ，被上訴人並撤回對余清月、余金花、余清貴、余清好、余勸等人之起訴，另余
    吳添妹則於訟中死亡）。
四、上訴人甲○○、丑○○、Ｂ○○、宇○○、Ｃ○○○、乙○○、Ｆ○○、亥○○
    、未○○○、巳○○、辰○○、丙○○則以：同意合併分割，並依鈞院前審之分
    割方法為原物分割；Ｂ○○、Ｃ○○○、未○○○、丙○○另以並無補償之必要
    ；乙○○、Ｆ○○另以如需補償，鑑定報告所為之補償金額亦屬偏高；丑○○、
    巳○○另以鑑定報告所為之金額相當等語資為抗辯。並均於本院聲明：原判決廢
    棄，另酌定適當之分割方法。
五、上訴人癸○○、子○○、黃○○、宙○○、玄○○、天○○、地○○○、Ｅ○○
    、Ｄ○○、寅○○、庚○○、戊○○、午○○、壬○○、己○○、卯○○、辛○
    ○、丁○○均未曾到場，亦未提出書狀作何聲明或陳述。
六、被上訴人主張系爭土地為兩造所共有，應有部分詳如附表(一)所示，而系爭土地並
    無因物之使用目的不能分割之情形，兩造間亦無不分割之約定，然無法為協議分
    割等情，業據提出土地登記簿謄本為證，且為上訴人所不爭執，自堪認為真實。
    又系爭土地均為建地，且相毗鄰，兩造間係以成立一共有關係之意思而共有，業
    為兩造所共同陳明，並均表示同意將系爭土地全部合併分割，則依民法第八百二
    十三條第一項、第八百二十四條第二項第一款規定，被上訴人訴請合併分割系爭
    土地，即屬有據。
七、經查，系爭土地南臨十二米之新闢仁愛路，東、西分臨八米之中山路、舊仁愛路
    ，如附圖所示部分，係黃○○占有，部分係Ｂ○○占有，並建有門牌號碼屏
    東縣林邊鄉○○路十三之三號房屋，部分係Ｃ○○○占有，並建有門牌號碼屏
    東縣林邊鄉○○路十三之二號暨十三之一號房屋，部分有Ｅ○○、Ｄ○○二人
    共有之門牌號碼屏東縣林邊鄉○○路十三號房屋，部分係Ｆ○○占有，部分
    係亥○○占有，部分有乙○○建造約五十年之一層磚造平房，部分有辰○○
    建造約十年之一層磚造平房，部分有宇○○、宙○○、玄○○分別建造約四、
    五十年之一層或二層磚造平房或樓房三棟，至部分為建造約百年之廢棄磚造
    平房舊屋，部分為丑○○、子○○、癸○○、巳○○所有建造約八十年之磚造
    平房舊屋（丑○○等四人已表示分割時不用考慮此舊屋之使用）等情，業據原審
    及本院前審會同地政人員履勘現場查明屬實，有勘驗筆錄（見原審卷第五十五～
    五十九頁、本院重上字卷第一四一～一四四頁及重上更(一)卷(二)內，未編頁數），
    及地政人員測量後製作之複丈成果圖在卷可稽（見原審卷第六五頁及重上更(一)卷
    (二)內，未編頁數）。又兩造均表示同意附圖所示部分由兩造保持共有以供通道
    使用。另辛○○、丁○○、丙○○等三人，宇○○、宙○○、玄○○等三人，寅
    ○○、庚○○、戊○○、午○○、壬○○、己○○等六人，及Ｅ○○、Ｄ○○二
    人均同意分割後就其等取得部分仍保持共有。至卯○○、辰○○二人雖未表示分
    割後維持共有之意思，然辰○○於本院審理中僅表示尚未決定（見本院重上更(二)
    卷(二)六三頁，此後即未再到庭），而依附圖所示部分有辰○○建造之一層磚造
    平房一棟，該部分之面積僅五０．六二平方公尺，若再分割為二部分，每部分
    之面積僅為二五．三一平方公尺（換算約為七．六六坪左右），已屬畸零地，而
    無法供建造房屋使用，幾無任何經濟價值及使用效益，且需拆除現有之房屋，故
    經斟酌上開情事，並參酌當事人並無反對之意思，仍以維持共有為適當。爰斟酌
    系爭土地之使用現況、房屋之保留、通行道路之預留，及整體經濟效用，並共有
    人間表示維持共有之意思，而採附圖所示之分割方法，將系爭土地為合併分割。
八、按法院裁判分割共有物，除應斟酌各共有人之利害關係，及共有物之性質外，尚
    應斟酌共有物之價格，倘各共有人中有不能按其應有部分受分配，或所受分配之
    不動產，其價格不相當者，法院非不得命以金錢補償之，最高法院五十七年台上
    字第二一一七號判例意旨可供參酌。經查，依上開分割方法，分得臨新闢十二米
    寬仁愛路土地部分之價值，顯較分得未面臨道路之其餘之土地為高，則依前開判
    例意旨，自應就其價值為斟酌，並定互為補償之方法，故Ｂ○○等人主張不應以
    金錢互為補償，尚難採取。
九、就受補償價額部分，本件前經囑託財團法人台灣經濟技術研究所鑑定結果，該鑑
    定雖係依據國際估價原則、系爭土地之特性及自然、社會因素條件，參酌市場調
    查分析，推定系爭土地各區平均比準價格後，再參酌各編號土地之地形地勢、臨
    路寬度、臨路縱深、臨路路寬、土地未來發展、土地使用強度等因素而為鑑定，
    但此項鑑定時期為八十六年五月間，詎今已逾五年，此期間因經濟不景氣等主客
    觀因素，不動產之價格已有大幅滑落之情形，此從系爭土地中第二一五、四三一
    號土地之公告現值由新台幣（下同）一萬一千元（八十四年八十六年），至一萬
    一千一百元（八十七年至八十九年），再滑落至八千五百元（九十年）及八千四
    百元（九十一年）；第二一六、二一七、四三０號土地之公告現值則由一萬元（
    八十四年八十六年），至一萬零一百元（八十七年至八十九年），再滑落至六千
    八百元（九十年）及六千七百元（九十一年）可資佐證，並有屏東縣東港地政事
    務所九十一年八月九日屏港地三字第０九一０００六一二四號函所附之系爭土地
    歷年公告現值在卷可憑（見本院更(二)卷(二)第九九～一三四頁），依此歷年之公告
    現值所示，系爭土地在八十六年間之價值與九十一年間之價值已滑落百分之六十
    七至百分之七十六之間（計算式：6700÷10000＝0.67；8400÷11000＝0.76），
    可見如仍以八十六年五月間之鑑定結果為補償之標準，其金額顯已偏高，而與系
    爭土地現在之實際價格不相符合，然經本院詢問兩造結果，均無人表示願再送請
    重新鑑定，自得由本院斟酌各種情狀為認定。
十、再者，該鑑定報告就系爭土地在分割前係以每平方公尺三萬九千三百九十元計算
    （見第四０四四號鑑定書之七三頁，以編號１之價值四百五十三萬五千二百八十
    二元與面積一二二．七六平方公尺折算，其餘各筆均同），換算為每坪約為十三
    萬零二百元，與當時之公告現值每平方公尺在一萬元至一萬一千元之間（換算為
    每坪約三萬三千元至三萬六千元）相較，已屬偏高；而就分割後各筆土地之價值
    ，除附圖所示、部分因地形較為狹長，價值分別為每坪八萬元及八萬二千元
    外，其餘各筆之價值分別為十二萬四千四百六十元、十二萬八千元、十三萬零三
    百四十元、十三萬三千二百八十元、十三萬九千四百元、十五萬零四百元、十五
    萬二千元、十五萬四千一百六十元、十五萬五千二百元、十五萬五千八百元、十
    六萬零七百二十元不等（見同上鑑定報告第廿九～七三頁及八十九年四月十三日
    第一二四三號鑑定報告），以系爭土地係坐落於屏東縣林邊鄉○○○○路上，鄰
    近多為透天厝、古厝及空地，建物大多供住家使用，居民以務農為者居多；距東
    港鎮車程約十五分鐘、距佳冬鄉車程約十分鐘，附近有火車站及客運，交通便利
    ；整體評估公共施尚稱良好之狀況為斟酌（見同上鑑定報告第九頁），其所評估
    分割後各筆土地之價值，亦屬明顯偏高，則該鑑定報告就此二部分數據所為評估
    之補償金額，即因與評估當時及現在之實際狀況均有不符，而難採為計算補償之
    依據。惟該鑑定報告就土地價格之鑑定在計算基準上雖有偏高，然其就分割後各
    筆土地之價值及分割前之價值為評比時，所參酌之地形地勢、臨路寬度、臨路縱
    深、臨路路寬、土地未來發展、土地使用強度等因素，仍具有一定之客觀性（例
    如就每筆土地斟酌其上開狀況所為之向上或向下修正調整之比例），而得採為計
    算補償金額之參考。本院斟酌上開地價變動之情況及參考上開各筆土地之客觀狀
    態，認將鑑定報告所為各筆土地在分割前及分割後之價值，均予以核減百分之七
    十，應符合現在之實際價值而屬適當，並得採為計算補償費之依據，經此計算結
    果，兩造間應補償及受補償之金額，詳如附表(二)、(三)所示。
十一、至兩造分別主張鑑定報告所示金額係屬偏高，或屬適當，或應公告現值計算，或
    應依公告現值加計四成計算，或提供他筆土地之交易價格，或引用他案之補償基
    準，或原審所函請財團法人中華企業技術鑑定委員會之鑑定結果等意見，就其陳
    述之內容及依據，或屬當事人個人之意見，或與本件情形不同，或僅係就大區域
    為鑑定，而未能就各筆土地之狀況詳細鑑定，顯均無法實際呈現系爭土地之價值
    ，尚難採為認定補償費之依據。
十二、綜上所述，本件應以本院判決附圖所示之分割方法及補償金額為適當。上訴意旨
    指摘原審所為分割方法未洽，求予廢棄改判，為有理由，爰將原判決此部分廢棄
    ，並改判如主文第二、三項所示。
十三、據上論結，本件上訴為有理由，依民事訴訟法四百六十三條、第三百八十五條第
    一項前段、第四百五十條、第八十一條、第七十八條、第八十五條第一項但書，
    判決如主文。
中　　　華　　　民　　　國　　九十一　　年　　十一　　月　　二十八　　　日
                                      臺灣高等法院高雄分院民事第二庭
~B1審判長法官　簡色嬌
~B2法　　　官　陳真真
~B3法　　　官　林紀元
右為正本係照原本作成。
如對本判決上訴，須於判決送達後二十日內向本院提出上訴狀，其未表明上訴理由者
，應於上訴後二十日內向本院提出上訴理由書（均須按他造當事人之人數附繕本）。
上訴時應提出委任律師或具有律師資格之人之委任狀，並依附註條文規定辦理。
中　　　華　　　民　　　國　　九十一　　年　　十二　　月　　　三　　　　日
~B法院書記官　張宗芳
附註：
民事訴訟法第四百六十六條之一：
對於第二審判決上訴，上訴人應委任律師為訴訟代理人，但上訴人或其法定代理人具
有律師資格者，不在此限。
上訴人之配偶、三親等內之血親、二親等內之姻親，或上訴人為法人、中央或地方機
關時，其所屬專任人員具有律師資格並經法院認為適當者，亦得為第三審訴訟代理人。
第一項但書及第二項情形，應於提起上訴或委任時釋明之。
